臺灣高等法院刑事判決　　　　　　　　96年度上易字第1846號
　上　訴　人　臺灣臺北地方法院檢察署檢察官
　被　　　告　甲○○
上列上訴人因被告詐欺案件，不服臺灣臺北地方法院96年度易緝
字第112號，中華民國96年7月10日第一審判決（起訴案號：臺灣
臺北地方法院檢察署95年度偵緝字第1932號、1933號﹔移送併辦
案號：96年度偵字第8955號、95年度偵緝字第2750號），提起上
訴，本院判決如下：
    主  文
原判決撤銷。
甲○○連續幫助意圖為自己不法之所有，以詐術使人將本人之物
交付，處有期徒刑伍月，減為有期徒刑貳月拾伍日，如易科罰金
，以銀元佰元即新臺幣玖佰元折算壹日。
    事  實
一、黃宗勇明知提供自身所申設之銀行帳戶之存摺、金融卡及密
    碼予他人，有遭他人利用作為詐騙工具之可能，竟仍不違其
    本意，而基於幫助他人詐欺之概括犯意，連續於（一）民國
    （下同）94年12月中旬某日，在臺北市○○○路之華南銀行
    總行前，以每個帳戶新臺幣（下同）二千元之代價，將其所
　　申設之陽信商業銀行木柵分行（帳號第000000000
  　00000號，下稱陽信銀行）、中國信託商業銀行中崙分
    行（帳號第000000000000號，下稱中信銀行）
    、臺北富邦商業銀行（帳號第000000000000號
　　，下稱富邦銀行）、國泰世華商業銀行宜蘭分行（帳號第0
  　00000000000號，下稱國泰銀行）之帳戶存摺、
    金融卡及密碼等提供予真實姓名年籍不詳之詐欺集團成員使
    用，嗣該詐欺集團成員取得甲○○上開帳戶之存摺、金融卡
    及密碼後，隨即於(甲)94年12月30日某時，以在奇摩拍賣網站
    佯稱販賣歌劇魅影門票等語之方式，使丙○○誤信為真，因
    而陷於錯誤，並依其指示匯款 2,999元至甲○○上開陽信銀
    行帳戶內，旋即遭提領一空；(乙)94年12月30日晚間10時許，
    以網路ＳＫＹＰＥ聊天方式與侯廷澧對談，佯稱欲與侯廷澧
    援交，惟須至提款機前確認其身分是否為警察，侯廷澧因而
    陷於錯誤，依該人之指示操作提款機，將帳戶內之24,989元
    匯至甲○○上開中信商銀帳戶內，後又佯以欲退款給侯廷澧
    為由，使侯廷澧再度陷於錯誤，復依其指示轉帳29,983元至
    甲○○上開富邦銀行帳戶。嗣於翌日上午 1時19分，侯廷澧
    再依指示將七千元存入甲○○上開富邦銀行帳戶內後，旋即
    遭提領一空；(丙)95年1月3日某時，乙○○於網路購物得標後
    ，一成年男子佯稱係賣家，以電話聯絡要求乙○○匯款，乙○○即依其指示匯款 3,350元至甲○○上開國泰銀行之帳戶
    內，旋即被提領一空，嗣察覺有異，始知受騙，因而查悉上
    情；（二）95年1月2日另向臺中商業銀行臺北分行申設帳號
    第0000000000000000000號帳戶（下稱
    臺中商銀），並在二週後，將上開存摺、提款卡及密碼等物
    出借與成年友人「黃鴻裕」使用。嗣於 95年3月1日晚間7時
    許，丁○○在其位於臺北市○○區○○路七十二巷十三號住
    處上網，至奇摩網站與一名綽號「小優」之女子聊天，並撥
    打「小優」所留行動電話0000000000號電話後，
    再與自稱「小優的姐姐」所留0000000000門號之
    人連絡，得知「小優」欲尋找他人幫助，該自稱「小優的姐
    姐」之人即向丁○○佯稱需至提款機前確認身分，丁○○因
    而陷於錯誤，依照其指示於翌日晚間九時五十三分、晚間十
    一時五十九分，先後操作提款機，而分別匯出11,983元、12
    , 000 元（併辦意旨誤載為1, 200元，應予更正）至甲○○
    上開臺中商銀帳戶及何宜家（另案審理）所申設之中國信託
    商業銀行花蓮分行帳戶內，嗣丁○○發現有異，立即報警處
    理，因而查悉上情。
二、案經侯廷澧訴由臺北市政府警察局文山第一分局及臺北縣政
    府警察局新店分局報請臺灣臺北地方法院檢察署檢察官偵查
    起訴及移送案審理。
    理  由
一、被告甲○○經合法傳喚無正當理由不到庭，爰不待其陳述逕
    行判決，合先敘明。
二、上揭犯罪事實，業據被告甲○○於原審法院審理時供承不諱
    在卷（見原審卷96年7月3日審判筆錄），而被害人丙○○、
    侯廷澧、乙○○、丁○○等人於上開時地因遭詐騙集團成員
    以上揭方式詐騙，而依指示分別將上述款項轉至被告所有上
    開陽信銀行、中信商銀、富邦銀行、國泰銀行、臺中商銀等
　　帳戶，並據證人即被害人丙○○、侯廷澧、乙○○、丁○○
  　等人分別於警詢時指述綦詳在卷，且有陽信銀行木柵分行九
    十五年一月十九日陽信木柵字第九五００００三號函附之開
    戶基本資料、資金往來交易明細表、中信銀行九十五年二月
    二十二日中信銀集作0000000000０四號函附之開
    戶資料、國泰銀行九十五年八月十六日國世銀業控字第一
    五三七號函附帳戶往來相關資料、中信銀行客戶交易明細單
    、臺中商銀臺北分行帳戶明細資料、交易明細、被害人丙○○提出之中信銀行交易明細表、被害人侯廷澧提出之匯款交
    易明細表三紙、被害人乙○○提出之中國信託存摺內頁等在
    卷可參（見 95年度偵字第10412號偵查卷第12頁、第15頁至
    第16頁、95年度他字第3468號偵查卷第172頁至第173頁、96
    年度偵字第2939號偵查卷第49頁、第7頁、95年度他字第346
    8號偵查卷(二)第277頁、95年度他字第3468號偵查卷(一)第 175
    頁至第181頁、95年度偵字第6144號偵查卷第5頁背面、第10
    頁背面、第11頁），是被告上揭自白堪認與事實相符，事證
    明確，被告犯行，應堪認定。
三、查一般國人向金融機構開設帳戶，並無任何法令限制，若係
    用於存提款之正當用途，大可光明正大自行申請，無須使用
    他人之帳戶。而帳戶係用來存提款項使用，倘有人收集他人
    帳戶做不明使用，出賣或出借帳戶之人，依一般常識認知，
    極易判斷係該隱身幕後之使用人意圖以使用他人帳戶，使帳
    戶內之存提款情形不易遭人循線追查，自能得知係用來犯罪
    所得之用。且日常生活，不法之徒最常利用他人帳戶來詐騙
    錢財，被告將上開帳戶之存摺、提款卡及密碼，交付姓名、
    年籍不詳之不明人士使用，被告自可預見該收集帳戶之人可
    能將之用來從事詐欺犯罪，作為詐欺取財之人頭帳戶，以收
    取被害人匯入之款項，惟其竟仍將其帳戶存摺、金融卡及密
    碼交付該來路不明之人或借予友人，顯具有縱有人以其金融
    帳戶實施詐欺犯罪亦不違背其本意之幫助意思甚明。而按刑
    法上之幫助犯，係對於犯罪與正犯有共同之認識，而以幫助
    之意思，對於正犯資以助力，而未參與實施犯罪之行為者而
    言（參照最高法院八十八年度臺上字第一二七○號判決意旨
    參照），茲查本件被告提供其帳戶之相關物件使被害人存入
    款項，僅為他人之詐欺取財犯行提供助力，尚無以自己實施
    詐欺犯罪之意思，與他人有共同犯罪之犯意聯絡，而有參與
    或分擔詐欺犯罪之構成要件行為，是本件被告僅有幫助詐欺
    之犯意，而為詐欺構成要件以外之行為，尚難認被告係詐欺
    之共同正犯。
四、查被告先後二次將其開設之上揭陽信銀行、中信商銀、富邦
　　銀行、國泰銀行、臺中商銀等帳戶提供予姓名、年籍不詳之
  　詐騙集團成員或借予友人「黃鴻裕」使用，幫助該詐騙集團
    供詐騙被害人丙○○、侯廷澧、乙○○、丁○○等人之用，
    核其所為，係犯刑法第 30條第1項前段、第339條第1項之幫
    助詐欺取財罪。被告幫助他人實行犯罪行為，為幫助犯，應
    依刑法第 30條第2項之規定，按正犯之刑減輕之。而查被告
　　行為後，刑法第56條連續犯之規定，業於94年2月2日修正公
  　布刪除，並於95年7月1日施行，被告基於幫助之概括犯意，
　　以相似之手段，在緊接之時間，先後數次觸犯構成要件相同
  　之幫助詐欺取財犯行，依修正前刑法第56條之規定，本應依
    連續犯之規定論以一連續幫助詐欺取財罪，惟因行為後新法
    業已刪除連續犯之規定，此刪除雖非犯罪構成要件之變更，
    但顯已影響行為人刑罰之法律效果，自屬法律有變更，依刑
    法第2條第1項規定，比較新、舊法結果，仍應適用較有利於
    被告之行為時法即舊法，論以連續犯之一連續幫助詐欺取財
    罪，依法加重其刑，並依法先加重後減輕之。至公訴人雖僅
    就被告提供上開陽信商業銀行木柵分行、中國信託商業銀行
    中崙分行、臺北富邦商業銀行等帳戶存摺之幫助詐欺犯行提
    起公訴，惟被告其餘提供上開國泰世華商業銀行宜蘭分行及
    臺中商業銀行臺北分行帳戶之幫助詐欺犯行，雖未經公訴人
    起訴，然該等部分事實與公訴人起訴之被告犯罪事實間具有
    修正前連續犯之裁判上一罪關係，且經檢察官請求併案審理
    ，應為起訴效力所及，本院自應併予審理。又刑法第 339條
    第1項所定罰金刑部分，依罰金罰鍰提高標準條例第 1條第1
    項前段規定，原規定就其原定數額提高十倍，茲依刑法施行
    法第1條之1規定中華民國94年1月7日刑法修正施行後，刑法
    分則編所定罰金之貨幣單位為新臺幣，而94年1月7日刑法修
    正時，刑法分則編未修正之條文定有罰金者，自94年1月7日
    刑法修正施行後，就其所定數額提高為三十倍。本次 94年1
    月7日刑法修正時，刑法第 339條第1項並未為修正，而依上
    揭規定，就罰金刑部分之貨幣單位改為新台幣，因而就其所
    定罰金數額提高為三十倍，惟實際上刑法第339條第1項詐欺
    取財罪之構成要件及法定刑並未變更，自無有利或不利而為
    新舊法比較適用之問題，附此敘明。原審對被告予以論罪科
    刑，固非無見，惟查本件被告所犯時間均係在 96年4月24日
    以前，合於中華民國96年罪犯減刑條例第 2條第1項第3款減
　　刑之規定，原審未及依法為減刑，尚有未洽，是檢察官執此
  　提起上訴，非無理由，則原判決既有可議之處，自應由本院
    予以撤銷改判，爰審酌被告之素行、犯罪之動機、目的、手
    段，提供其所有銀行帳戶交予犯罪集團使用，擾亂金融社會
    秩序，因而所致生之損害及犯罪後之態度等一切情狀，仍量
    處有期徒刑5月，並依中華民國 96年罪犯減刑條例第2條第1
    項第3款之規定減為有期徒刑2月15日，而查被告行為後，刑
    法第41條業已修正，並於於94年2月2日經總統公布，於95年
    7月1日施行，修正前刑法第 41條第1項前段規定：「犯最重
　　本刑為5年以下有期徒刑以下之刑之罪，而受6個月以下有期
  　徒刑或拘役之宣告，因身體、教育、職業、家庭之關係或其
    他正當事由，執行顯有困難者，得以1元以上3元以下折算一
    日，易科罰金。」，又行為人行為時之易科罰金折算標準，
    依修正前罰金罰鍰提高標準條例第 2條前段（現已刪除）規
    定，就其原定數額提高為100倍折算1日，則被告行為時之易
    科罰金折算標準，應以銀元300元折算1日，經折算為新臺幣
　　後，應以新臺幣900元折算為1日。惟95年7月1日修正公布施
  　行之刑法第1條第1項前段則規定：「犯最重本刑為五年以下
    有期徒刑以下之刑之罪，而受六個月以下有期徒刑或拘役之
    宣告者，得以新臺幣一千元、二千元或三千元折算一日，易
    科罰金。」，比較修正前後之易科罰金折算標準，以 95年7
    月1日修正公布施行前之規定，較有利於被告，依刑法第2條
    第1項之規定，並依修正前刑法第41條第1項前段規定，諭知
    易科罰金之折算標準。
據上論斷，應依刑事訴訟法第371條、第369條第1項前段、第364
條、第299條第1項前段，刑法第2條第1項前段、第30條第1項前
段、第2項、修正前刑法第56條、刑法第339條第1項，修正前刑
法第41條第1項前段，中華民國96年罪犯減刑條例第2條第1項第3
款、第7條、第9條，罰金罰鍰提高標準條例第1條前段、廢止前
罰金罰鍰提高標準條例第2條，判決如主文。
本案經檢察官黃全祿到庭執行職務。
中　　華　　民　　國　　96　　年　　9　　月　　14　　日
 　　　　　 刑事第五庭    審判長法　官　吳  敦
                                法　官　陳祐治
                                法　官　張傳栗
以上正本證明與原本無異。
不得上訴。
                                書記官  李佩真
中　　華　　民　　國　　96　　年　　9 　　月　　14　　日
附錄：本案論罪科刑法條全文
中華民國刑法第三百三十九條：
意圖為自己或第三人不法之所有，以詐術使人將本人或第三人之
物交付者，處五年以下有期徒刑、拘役或科或併科一千元以下罰
金。
以前項方法得財產上不法之利益或使第三人得之者，亦同。
